【裁判字號】    98,台上,5676
【裁判日期】    981001
【裁判案由】    違反期貨交易法
【裁判全文】
最高法院刑事判決            九十八年度台上字第五六七六號
上  訴  人  甲○○
            乙○○
上  一  人
選任辯護人  蔡清河律師
上列上訴人等因違反期貨交易法案件，不服台灣高等法院台南分
院中華民國九十六年四月十一日第二審判決（九十五年度上訴字
第九五四號，起訴案號：台灣台南地方法院檢察署九十四年度偵
字第五五九、二一一四、九八六八、九八七二號），提起上訴，
本院判決如下：
    主  文
原判決撤銷，發回台灣高等法院台南分院。
    理  由
本件原判決認定上訴人甲○○綽號「子彈」（台語發音為「槍子
」）自民國九十二年九月起至九十三年十一月二十五日止，與其
母親李陳梅珍共同基於意圖營利賭博之概括犯意及經營地下期貨
交易業務之犯意聯絡，明知未向財政部金融管理委員會證券暨期
貨局申請許可，不得經營期貨業務，竟仍主持台灣證券交易所發
行之加權股價指數（即台灣股票指數，以下簡稱台股期貨）地下
期貨簽賭站，以電話00－0000000、00－00000
00、00－0000000號等線電話，以及網路即時通作為
聯絡方式，利用台南縣麻豆鎮○○路五十九號三樓作為通訊簽注
之場所，招攬不特定賭客投入資金取得交易帳號，從事台灣股票
指數槓桿保證金之交易。其方法為賭客以上開電話下單，以每口
為單位下單交易，一口為指數一點計新台幣（下同）二百元，依
當日台灣股票交易市場股票指數漲跌數作為基數，乘以每點二百
元為對作交易之輸贏標的，以此倍數類推。甲○○每一口抽成指
數二‧五倍（二．五×二００元＝五００元）的費用，一口平均
收的費用大約在五百元至六百元，如二口以上所收取之手續費即
倍數成長。甲○○所收之下單，會再以網路即時通電話或000
0000000號行動電話，向上游組頭劉振祥簽注。地下期貨
簽賭站盈虧之情形，則由其母李陳梅珍負責記帳，並以李陳梅珍
之華南銀行麻豆分行帳戶及麻豆郵局帳戶匯款出入處理。甲○○
之父即上訴人乙○○及母即李陳梅珍二人，又自九十三年八月間
某日起至同年十月底某日止，基於與甲○○共同經營上述地下期
貨交易業務與賭博之概括犯意聯絡，而入股投資共同經營。迄於
九十三年十一月二十五日始遭查獲。甲○○於遭查獲後，又承前
概括犯意，自九十四年三月間某日起至同年七月下旬某日止，僱
用李政一共同經營台股期貨及職棒賭博簽賭站，並由李政一擔任
接單、下注及匯款的工作，以電話及網路即時通作為聯絡方式，
在台南縣麻豆鎮大埕里八十三之十三號五樓李政一承租之處所，
招攬邱騏榮、樊金葉等不特定賭客投入台股期貨之交易，以及參
加職棒賭博。台股期貨之賭法同前；職棒賭博，則依台灣及美國
職棒比賽賭盤盤口開出賠率，供不特定賭客下注簽賭，從中每萬
元抽取手續費五百元牟利。經由甲○○所收之下單，會再以網路
視訊電話向上游組頭劉振祥簽注。期貨或職棒賭博交易輸贏之款
項，則使用甲○○不知情之弟李罄良之帳戶作為匯款之出入帳戶
，迄九十四年八月三日再遭查獲等情。因而維持第一審認定上訴
人等違反期貨交易法第五十六條規定，及有刑法第二百六十八條
之賭博犯行，依修正前刑法第五十五條牽連犯、第五十六條連續
犯規定，從一重依期貨交易法第一百十二條第三款論處罪刑之判
決，而駁回上訴人等人在第二審之上訴，固非無見。
惟查：(一)、期貨交易法第三條第一項規定，期貨交易係指依國內
外期貨交易所或其他期貨市場之規則或實務，從事衍生自商品、
貨幣、有價證券、利率、指數或其他利益之契約之交易，足見期
貨交易應係一種契約關係。「台股指數之期貨交易」，應係從事
台灣期貨交易所上市商品台股指數期貨交易契約，客戶應與經行
政院金融監督管理委員會許可並發給許可證照之期貨商簽訂受託
契約始得進行期貨交易，需繳交之費用及成本，包含原始保證金
、手續費及期貨交易稅。而從事俗稱「空中交易」之非法期貨交
易，此種交易流程，通常係透過傳單、網站或熟人介紹等方式招
攬客戶，由客戶依上開資料所載電話聯絡，並傳真身分證影本及
銀行存款帳戶資料予違法業者辦理開戶，經審核通過後，客戶被
告知入金帳戶；客戶入金後，依據違法業者提供之下單代號以電
話下單，約定以委託後一定期間之台灣期貨交易所台股指數期貨
之價格為委託價位，客戶輸贏以該商品實際成交價格為準，每日
收盤後以現金結算損益。上開違法業者常以毋須繳交期貨交易稅
，保證金僅收取台灣期貨交易所所規定原始保證金百分之十至百
分之三十，甚至免收保證金等低交易成本吸收客戶。而因非法經
營期貨交易，在於影響正常期貨交易，吸納期貨市場眾多資金，
使正常期貨規模萎靡不振，減少政府之期貨交易稅收，更可能因
此導致股市異常暴漲暴跌，是期貨交易法對此違法經營行為，自
有另立刑罰加以處罰之必要。故未經許可擅自以前開商品為標的
接受期貨交易人從事開戶、受託、執行結算交割等期貨交易或逕
為期貨交易之相對方者，即係違法經營期貨經紀商或期貨自營商
業務，應依期貨交易法第一百十二條第三款規定處罰。本案依甲
○○於警詢所供：「（問；你經營期貨交易的方式？）客人打電
話進來下單，然後看台灣股票當時大盤指數，再批點回覆賭客叫
成交，到收盤才看輸贏點，以台灣股票收盤指數漲跌，一點以二
百元計算。」、「賭客下注收盤後，會將下注輸的錢直接拿到中
正路五十九號給我，有的我就會到賭客家收取。有匯款的情形是
，我上面的組頭台北劉先生（按即係劉振祥）會將我幫賭客下單
所贏的錢匯到我媽媽陳梅珍的帳戶中……再由我將現金支付給贏
的賭客，賭客輸的錢也是由我媽媽去處理，匯給劉先生。」等語
（見偵字第五五九號卷第五、六頁）；及於第一審審理時供稱：
「客戶不用開戶，就直接打電話進來說要買一口多單，或是一口
空單，客戶何時打電話進來，我們就看那個時候的盤。」等語（
見第一審卷第一七九、一八０頁）。甲○○似以每日台灣股票指
數之漲跌為標的向下注之客戶收取簽注費，或收取客戶之下注後
，再轉向劉振祥下注，並均以台灣股票指數之漲跌作為賭博勝負
賠付之依據，彼此間之下注與接受下注之行為，似與買賣標的物
（即「台股股價指數期貨契約」）之合意不相當。本案是否尚有
其他積極事證足資證明上訴人等人所經營之簽賭站，有為客戶從
事受託、執行結算交割等期貨交易或逕為期貨交易相對方之經營
期貨經紀商或期貨自營商之業務行為？原審就此部分未予詳究，
即認上訴人等人上開之經營方式，與台灣期貨交易所之台股期貨
商品完全相同，係違反期貨交易法第五十六條第一項規定，應依
同法第一百十二條第三款論處，有證據調查未盡之違法。(二)、有
罪判決所認定之事實，與所採用之證據不相適合，即屬證據上理
由矛盾，其判決當然違背法令。原判決理由欄貳、一依憑證人邱
騏榮於警詢，及樊金葉於警詢、偵查中所證，認定上訴人等人有
招攬邱騏榮、樊金葉等不特定賭客投入台股期貨之交易，以及參
加職棒賭博（見原判決第二頁倒數第二行）。然邱騏榮於警詢係
證稱：「（問：你於何時簽過期貨？）我於九十四年六、七月間
曾以自己的行動電話0000000000號打給000000
0000號一位綽號『子彈』的朋友，拜託他幫我下注。」（見
南縣麻警三字第０九四００一０四五九號警卷第十六頁）；另樊
金葉於警詢及偵查中則證稱：「我於九十四年七月初至中旬，有
向甲○○簽賭台灣職棒，共簽注五次，每次簽賭一、二萬元，金
額不定。」（南縣麻警三字第０九四００一０四五五號警卷第六
頁）、「我沒有經營六合彩、職棒，職棒是甲○○……期貨是跟
張春輝，綽號叫阿輝……我都是跟阿輝下期貨，……職棒是今年
（即九十四年）七月才開始玩……」（見偵字第九八七二號卷第
九、十頁）。足見邱騏榮僅有向甲○○簽注台股期貨，樊金葉則
僅有簽注台灣職棒，其二人並無同時簽注台股指數及職棒賭博，
原判決認定之事實與其採用之證據，顯不相適合，自有證據上理
由矛盾之違誤。(三)、除刑事訴訟法有特別規定外，已受請求之事
項未予判決者，其判決當然違背法令，刑事訴訟法第三百七十九
條第十二款所明定。起訴書犯罪事實欄記載：「甲○○與其父乙
○○，共同意圖營利，基於概括犯意，自九十二年九月起，開始
主持台灣股票指數地下期貨交易簽賭站……，迄九十三年十一月
二十五日遭查獲。」、「周坤穎自九十四年四月起……在其所租
用之台南市○○路……經營職業簽賭站……。賭注大太時，則會
轉予上游甲○○之職棒簽賭站分擔簽賭金。」惟原判決僅認定乙
○○自九十三年八月間某日起至同年十月底某日止，基於與甲○
○共同經營地下期貨交易業務與賭博之概括犯意聯絡，而入股投
資共同經營等情（見原判決第二頁第十四行起），就檢察官所起
訴乙○○自九十二年九月起至九十三年七月間、九十三年十一月
間部分犯行；及就周坤穎若因賭注太大，會轉予甲○○之職棒簽
賭站分擔簽賭金等部分，是否成立犯罪，及應為如何之判決，均
未予說明，顯有已受請求之事項未予判決之違法。(四)、原判決係
以甲○○於警詢、偵查、第一審及原審之自白，認定甲○○經營
台灣股票指數槓桿保證金交易，每一口抽成指數二．五倍的費用
，一口平均收的費用大約五百至六百元間（見原判決第二頁第六
頁起）。然甲○○於警詢係證稱：「不管輸贏，一口都要支付我
指數二．五（二．五×二００＝五００元）的費用，一口數平均
收的費用大約在五百元至六百元，……」（見偵字第五五九號卷
第五頁）；於偵查中則證稱：「跟客人抽，每下一口抽二．五至
三點，……我的部分是以一口０．二五至０．五，其他點數是我
上手劉先生抽。」（見偵字第五五九卷第五十一頁）；於第一審
審理時則證稱：「（問；你是如何抽取費用？）一口抽二．二五
或二．五。」（見第一審卷第一八０頁）；於原審審理時則供稱
：「抽成五００元係上手，我的報償是上手會退傭一口二十五元
。」（見原審卷第一三０頁）。甲○○前後所述不一，原判決並
未敘明其認定之依據，逕認甲○○每一口抽成指數二．五倍的費
用，一口平均收的費用大約五百至六百元間，顯有理由不備之違
法。再者，原判決事實欄認定：乙○○自九十三年八月間某日起
至同年十月底某日止，與甲○○共同經營地下期貨交易業務與賭
博之概括犯意聯絡，而入股投資共同經營等情，但於理由欄卻認
定：甲○○在台南縣麻豆鎮○○路五十九號三樓犯行（按犯罪時
間係自九十二年九月起至九十三年十一月二十五日），與李陳梅
珍、乙○○之間，均有犯意聯絡及行為分擔，俱為共同正犯，其
事實之記載與理由說明不盡相符，亦有理由矛盾之違法。上訴意
旨指摘原判決違法，尚非全無理由，應認有發回更審之原因。
據上論結，應依刑事訴訟法第三百九十七條、第四百零一條，判
決如主文。
中    華    民    國  九十八  年    十    月    一    日
                      最高法院刑事第十三庭
                          審判長法官  賴  忠  星
                                法官  呂  丹  玉
                                法官  吳      燦
                                法官  施  俊  堯
                                法官  蔡  名  曜
      本件正本證明與原本無異
                                      書  記  官
中    華    民    國  九十八  年    十    月    七    日
                                                      v


司法院資訊處製作；財團法人民間司法改革基金會備份。
